【裁判字號】    90,判,1795
【裁判日期】    901005
【裁判案由】    建築法
【裁判全文】
最  高  行  政  法  院  判  決                    九十年度判字第一七九五號
    原      告  甲○○
    被      告  臺北市政府工務局
    代  表  人  陳威仁
右當事人間因建築法事件，原告不服內政部中華民國八十九年一月十七日台八九內訴
字第八八○八五四○號再訴願決定，提起行政訴訟。本院判決如左：
    主  文
原告之訴駁回。
訴訟費用由原告負擔。
    事  實
緣原告所有臺北市○○○路○段六十五巷二弄七號一至六樓建築物（建築物各層面積
分別為第一層一五四．二七七平方公尺，第二層至第六層均為一三八．八二四平方公
尺）作為亞東賓館使用，依照建築法第七十七條及內政部訂頒之建築物公共安全檢查
簽證及申報辦法規定，旅館屬於Ｂ類（商業類）第四組，樓地板面積在五百平方公尺
以上者，應自八十六年一月一日起，每一年辦理檢查簽證申報乙次，申報期限自一月
一日至六月三十日。嗣因原告未於八十七年六月三十日前辦理建築物公共安全檢查簽
證及申報，被告乃依建築法第九十一條第一項規定以八十八年四月十三日北市工建字
第八八三○八四○六○○號書函通知原告處新臺幣六萬元罰鍰，並限於八十八年五月
十五日前補辦手續。原告對之不服，以其實際營業樓層為第二及第三層，合計樓地板
面積為二七九．二八平方公尺，而依規定營業樓地板面積在五百平方公尺以內者，每
二年辦理檢查簽證申報乙次云云，提起訴願、再訴願，均遭決定駁回，遂提起本件行
政訴訟。茲摘敘兩造訴辯意旨如次：
原告起訴意旨略謂：原告所有坐落於臺北市○○○路○段六十五巷二弄七號一至六樓
建物（建築物各樓層樓地板面積分別為第一層一五四．二平方公尺、第二層至第六層
均各為一三八．八三平方公尺）。其中，第二層及第三層係供作經營亞東賓館使用，
第三層以上係作為住家用。一樓雖設有櫃台作為營業洽商之用，其面積僅為一一平方
公尺，一樓除櫃台面積之外，均為住家使用。內政部訴願審議委員並未查明原告持有
建物各樓層樓地板面之實際使用情形，一味採信被告強行認定營業樓地板面積超過五
○○平方公尺，而認須每一年辦理簽證乙次，維持對原告所處新臺幣陸萬元之罰鍰，
令原告無法信服。蓋縱使被告認定原告所有建物之經營旅館業務樓層為二、三、四層
，面積合計四一六．四九平方公尺，再加上一樓櫃台面積之一一平方公尺，總計為四
二七．四平方公尺，亦未超過五○○平方公尺。依規定無須於每一年檢查申報乙次。
是被告對原告所作之處分，有明顯失之處，為此，請判決撤銷一再訴願決定及原處分
，以維原告權益等語。
被告答辯意旨略謂：一、本件臺北市○○○路○段六十五巷二弄七號一至六樓建築物
使用為亞東賓館，依建築法第七十七條第三項規定及內政部訂頒「建築物公共安全檢
查及申報辦法」規定，系爭旅賓館屬於Ｂ類商業類第四組（面積五○○平方公尺以上
），應於每年一月一日起至六月三十日期間辦理建築物公共安全檢查及申報，而系爭
場所卻未於規定期限內向被告辦理建築物公共安全檢查及申報，顯已違反上開法令規
定，被告爰依建築法第九十一條第一項規定，於八十八年四月十三日北市工建字第八
八三○八四○六○○號書函處原告新臺幣六萬元罰鍰，並限於八十八年五月十五日前
補辦手續之處分，並無不當。原告雖訴稱系爭場所實際營業樓層僅一層櫃檯部分及二
及四層，合計面積未達五○○平方公尺云云。但查亞東旅館前因未經核准，擅自違規
擴大營業樓層（五至六層）使用，違反建築法第七十三條規定，被告曾依同法第九十
條規定，分別於1.12.以北市工建字第八七三○一五九三○○號函及4.13.北市工建
字第八八三○八四○六○○號函各處原告罰鍰並勒令停止使用在案。又系爭建築物
使字第一八四九號使用執照記載，其第二層至第六層面積均為一三八．八二四㎡，合
計其樓地板面積已超過五○○平方公尺，依前揭「建築物公共安全檢查簽證及申報辦
法」規定，旅賓館、觀光飯店等建築物，規模樓地板面積達五百平方公尺以上者，即
應每一年辦理公共安全檢查簽證及申報一次，方為適法。又原告指稱系建築物第一層
設置櫃檯，其使用面積僅有十一平方公尺，其餘部分為「住家用空間」云云。查該「
住家用空間」與亞東旅館動線上並未完整區劃，且共用通道及大門，應視同旅館空間
之一部分，其申報面積應整層合併計算。原告之訴，為無理由，請判決駁回等語。
    理  由
按「建築物所有權人、使用人應維護建築物合法使用與其構造及設備安全。」「供公
眾使用之建築物，應由建築物所有權人、使用人定期委託中央主管建築機關認可之專
業機構或人員檢查簽證、其檢查簽證結果應向當地主管建築機關申報。．．．。」「
第三項之檢查簽證事項、檢查期間、申報方式及施行日期，由內政部定之。」建築法
第七十七條第一項、第三項及第五項分別定有明文；又同法第九十一條第一項規定：
「違反第七十七條第一項、第三項規定者，處建築物所有權人、使用人新臺幣六萬元
以上三十萬元以下罰鍰，並限期改善或補辦手續，逾期仍未改善或補辦手續者得連續
處罰，．．．。」；且建築物公共安全檢查簽證及申報辦法第二條第一項規定：「本
辦法所稱建築物公共安全檢查申報人，為建築物所有權人、使用人。」；同辦法第四
條規定：「建築物公共安全檢查申報期間及施行日期，如附表二。」；附表二建築物
公共安全檢查申報期間及施行日期規定：「．．．Ｂ類商業類．．．供不特定人休息
住宿之場所．．．旅館、觀光飯店等之客房部等類似場所。規模樓地板面積：五○○
平方公尺以上。檢查申報期間頻率：每一年一次。期限：一月一日起至六月三十日止
。施行日期：八十六年一月一日起。」查本件原告所有臺北市○○○路○段六十五巷
二弄七號一至六樓建築物（建築物各層面積分別為第一層一五四．二七七平方公尺，
第二層至第六層均為一三八．八二四平方公尺）作為亞東賓館使用，依照建築法第七
十七條及內政部訂頒之建築物公共安全檢查簽證及申報辦法規定，旅館屬於Ｂ類（商
業類）第四組，樓地板面積在五百平方公尺以上者，應自八十六年一月一日起，每一
年辦理檢查簽證申報乙次，申報期限自一月一日至六月三十日。嗣因原告未於八十七
年六月三十日前辦理建築物公共安全檢查簽證及申報，被告乃依建築法第九十一條第
一項規定以八十八年四月十三日北市工建字第八八三○八四○六○○號書函處原告新
臺幣六萬元罰鍰，並限於八十八年五月十五日前補辦手續。原告不服，循序提起行政
訴訟，主張伊所有之系爭建物，僅二、三樓供經營亞東賓館使用，其餘作為住家之用
，一樓雖設有櫃，但其面積僅十一平方公尺，縱加上四樓，合計仍未超過五○○平
方公尺，依規定無須每年檢查申報一次，原處分顯有違誤云云。但查臺北市政府執行
「維護公共安全方案」旅館業聯合檢（複）查現場紀錄表載明「（系爭建物）該址（
一樓設櫃）實際經營旅館業務（經營樓層為二、三、四樓）五、六樓有設備未營業
」，又其一樓部分設置亞東賓館櫃，在動線上並未完整區劃，且共用通道及大門，
自應視同為旅館空間之一部分，其申報面積當應整層合併計算。是系爭建物從未計算
五、六樓之樓地板面積，其一樓至四樓經營旅館業務之總樓地板面積亦超過五○○平
方公尺，應每年檢查申報一次，原告既未依規定於期限內辦理建築物公共安全檢查及
申報，則被告依建築法第九十一條第一項規定處以罰鍰，自無違誤。一再訴願決定，
遞予維持，亦無不合。原告起訴論旨，難謂有理，應予駁回。
據上論結，本件原告之訴為無理由，爰依行政訴訟法施行法第二條、行政訴訟法第九
十八條第三項前段，判決如主文。
中    華    民    國      九十      年      十        月      五        日
                    最 高 行 政 法 院  第 三 庭
                                審 判 長 法  官      曾  隆  興
                                         法  官      趙  永  康
                                         法  官      徐  樹  海
                                         法  官      鄭  淑  貞
                                         法  官      林  家  惠
右  正  本  證  明  與  原  本  無  異
                                         法院書記官  陳  盛  信
中    華    民    國      九十      年      十        月      五        日


司法院資訊處製作；財團法人民間司法改革基金會備份。
